ACORDAO-COMPLETO-2574325

ACÓRDÃO 1156/2023 ATA 3/2023 - PRIMEIRA CÂMARA

VISTOS, relatados e discutidos estes autos em que se apreciam pedidos de reexame interpostos contra o subitem 9.2 do Acórdão 8902/2021-TCU-Primeira Câmara, que, entre outras providências, julgou ilegais os atos de aposentadoria de Jorge Luiz Steffen e Railda de Freitas Oliveira Petenatti.
ACORDAM os ministros do Tribunal de Contas da União, reunidos em sessão da 1ª Câmara, ante as razões expostas pelo Relator e com fundamento nos arts. 1º, inciso V, 39, inciso II, e 48 da Lei 8.443/1992, em:
9.1. conhecer dos pedidos de reexame interpostos pela Fundação Universidade Federal de Mato Grosso do Sul e por Railda de Freitas Oliveira e dar-lhes provimento;
9.2. julgar legais e determinar o registro dos atos de aposentadoria de Jorge Luiz Steffen e Railda de Freitas Oliveira;
9.3. encaminhar cópia deste acórdão aos recorrentes e ao interessado, informando que o relatório e o voto que o fundamentam podem ser acessados por meio do endereço eletrônico www.tcu.gov.br/acordaos.

Pedidos de reexame contra deliberação que julgou ilegais atos de aposentadoria.

Primeira Câmara

Fundação Universidade Federal de Mato Grosso do Sul.

3. Recorrentes: Fundação Universidade Federal de Mato Grosso do Sul (15.461.510/0001-33) e Railda de Freitas Oliveira Petenatti (XXX.202.428-XX).
3.1. Interessado: Jorge Luiz Steffen (XXX.672.121-XX).

13.1. Ministros presentes: Benjamin Zymler (na Presidência) e Jorge Oliveira (Relator).
13.2. Ministros-Substitutos convocados: Augusto Sherman Cavalcanti e Weder de Oliveira.

JORGE OLIVEIRA

Ministro-Substituto Augusto Sherman Cavalcanti.

Transcrevo como parte do relatório a primeira instrução elaborada na Secretaria de Recursos (Serur) , inserta à peça 45, então acolhida pelo dirigente daquela unidade técnica (peça 46) e pelo Ministério Público junto ao TCU (MPTCU) - peça 47:
"INTRODUÇÃO
 Trata-se de pedido de reexame interposto pela Fundação Universidade Federal de Mato Grosso do Sul (peças 19 e 20) e pela Sra. Railda de Freitas Oliveira Petenatti (peça 30) , ex-servidora da referida fundação, contra o Acórdão 8902/2021-TCU-Primeira Câmara (peça 14) , que teve como relator o Excelentíssimo Senhor Ministro-Substituto Augusto Sherman Cavalcanti.
1.1. O Acórdão 8902/2021-TCU-Primeira Câmara tem o seguinte teor:
'VISTOS, relatados e discutidos estes autos de Aposentadorias, com fundamento nos arts. 1º, inciso V, e 39, inciso II, ambos da Lei 8.443, de 16 de julho de 1992, c/c o art. 259, inciso II, do Regimento Interno desta Corte de Contas, 
ACORDAM os Ministros do Tribunal de Contas da União, reunidos em sessão da 1ª Câmara, ante as razões expostas pelo Relator, em: 
9.1. considerar legais os atos constantes das peças 3 a 5 e 9, relativos às aposentadorias de Regina Maria Silva dos Santos, Ernesto Fernandes Bitencourtt, Leônidas José Carvalho da Silva e Wallace de Oliveira, autorizando-lhes os correspondentes registros, nos termos do art. 260, § 1º, do Regimento Interno desta Corte de Contas;
9.2. considerar ilegais os atos constantes das peças 6 a 8, relativos às aposentadorias de Jorge Luiz Steffen, Márcia dos Reis Meggiolaro e de Railda de Freitas Oliveira Petenatti, negando-lhes os registros correspondentes, nos termos do art. 260, § 1º, do Regimento Interno desta Corte de Contas; 
9.3. dispensar o ressarcimento das importâncias recebidas indevidamente, de boa-fé, nos termos da Súmula 106 deste Tribunal;
9.4. determinar ao órgão de origem que: 
9.4.1. comunique aos interessados o inteiro teor deste Acórdão, com fundamento nos arts. 71, inciso IX, da Constituição Federal, e 262 do Regimento Interno desta Corte de Contas, no prazo de 15 (quinze) dias, contados a partir da ciência da presente deliberação, e, após, faça cessar os pagamentos decorrentes dos atos ora impugnados, sob pena de responsabilidade solidária da autoridade administrativa omissa; 
9.4.2. regularize os proventos dos interessados e emita novos atos de aposentadoria livres das irregularidades apontadas, submetendo-os ao TCU, no prazo de trinta dias, consoante os arts. 262, § 2º, do Regimento Interno do TCU e 19, § 3º, da Instrução Normativa TCU 78/2018;
9.4.3. alerte Jorge Luiz Steffen, Márcia dos Reis Meggiolaro e Railda de Freitas Oliveira Petenatti no sentido de que o efeito suspensivo proveniente da interposição de eventuais recursos, caso não providos, não os exime da devolução dos valores indevidamente percebidos após a notificação;
9.4.4. envie a esta Corte de Contas, no prazo de 30 (trinta) dias, por cópia, comprovante de que os interessados tiveram ciência desta deliberação; 
9.5. determinar à Sefip que:
9.5.1. acompanhe o cumprimento das determinações elencadas nos itens 9.3.1 a 9.3.4 deste Acórdão; e
9.5.2. cumpridos os termos deste Acórdão, arquive os autos' (grifos acrescidos) .
HISTÓRICO
2. Tratam os presentes autos acerca de atos de Aposentadoria emitidos pela Fundação Universidade Federal de Mato Grosso do Sul.
2.1. O ato de aposentadoria em favor de Railda de Freitas Oliveira Petenatti (peça 8) foi julgado ilegal, em razão do cálculo incorreto da rubrica denominada 'VB.COMP.ART.15 L11091/05 AP'. 
2.2. Com efeito, essa parcela de vencimento complementar foi implantada apenas para evitar decesso remuneratório, em face da Lei 11.091/2005, e deveria ter os seus valores compensados pelos novos padrões de vencimento.
2.3. Ocorre que, no caso de Railda de Freitas Oliveira Petenatti, a parcela complementar, no mês de dezembro/2007, deveria ser de R$ 252,38, entretanto, foi deferida em valor acima do devido (R$ 456,54) .
2.4. Em acréscimo, registra-se que há irregularidade também no ato de aposentadoria de Jorge Luiz Steffen (peça 6) , em razão do cômputo de tempo de serviço prestado na esfera estadual para fins de anuênio, conforme apontado pelo Controle Interno: 'Existe categoria de tempo de contribuição ('Serviço público civil [Adm. Direta e Indireta] em cargo diferente ao da aposentadoria - de 01/10/1979 a 31/12/1980') prestado na esfera 'Estadual, Distrital ou Municipal' que foi considerado para fins de anuênios'. 
2.5. Considerando o tempo de serviço público federal de 02/02/1981 a 08/03/1999 (data da extinção do adicional) , o percentual de anuênio atribuível ao interessado é de 18%, não 19% como foi computado.
2.6. Referido ato, portanto, foi considerado ilegal, com determinação para que o órgão regularize os proventos do interessado.
EXAME DE ADMISSIBILIDADE
3. Reitera-se o exame preliminar de admissibilidade (peça 31) realizado pelo Sar/Serur, em que propôs conhecer do pedido de reexame interposto por Railda de Freitas Oliveira Petenatti, suspendendo-se os efeitos dos itens 9.2, 9.4, 9.4.1 (exceto a primeira parte) e 9.4.2 do Acórdão 8902/2021-TCU-Primeira Câmara em relação à recorrente, nos termos do art. 48 da Lei 8.443/92 c/c arts. 285 e 286, parágrafo único, do Regimento Interno/TCU. O Excelentíssimo Senhor Ministro-Relator Jorge Oliveira, mediante despacho de peça 40, assim se manifestou:
'Trata-se de pedido de reexame interposto por Railda de Freitas Oliveira Petenatti (peça 30) contra o Acórdão 8902/2021-TCU-Primeira Câmara, que julgou ilegal e recusou o registro de seu ato de aposentadoria.
A Secretaria de Recursos - Serur propõe conhecer do recurso, suspendendo-se os efeitos dos itens 9.2, 9.4, 9.4.1 (exceto a primeira parte) e 9.4.2, em relação à recorrente, da deliberação mencionada, nos termos do artigo 48 da Lei 8.443/92 c/c artigos 285 e 286, parágrafo único, do RITCU.
Consta dos autos despacho do Ministro-Substituto Augusto Sherman (peça 39) , onde Sua Excelência, dissentindo da proposta da Serur (peça 34) , de recepcionar os expedientes de peças 19 e 20 como 'pedido de revisão de ofício', assevera que 'não resta evidenciada violação a ordem jurídica, sendo necessário o aprofundamento do exame dos pontos controversos, o que não se coaduna com a revisão de ofício'.
Ao manifestar minha concordância com o pronunciamento do Ministro-Substituto Augusto Sherman, conheço do recurso, na forma proposta pela Serur (peça 31) , e retorno os autos àquela unidade técnica, para a instrução de mérito, alertando sobre a necessidade de a recorrente e a Fundação Universidade Federal de Mato Grosso do Sul serem informadas acerca do efeito suspensivo ora concedido, à vista do conhecimento deste recurso.'
EXAME DE MÉRITO
4. Delimitação
4.1. Constitui objeto da presente análise definir se:
 a) a análise realizada pelo MPTCU, acolhida pelo relator a quo, referente à absorção gradual da rubrica em '82375 VENC.BAS.COMP.ART.15 L11091/05', nos proventos da Sra. Railda de Freitas Oliveira Petenatti, merece reparos;
 b) podem ser deferidos 19% de anuênios nos proventos de Jorge Luiz Steffen (peça 6) .
5. Da absorção gradual da rubrica '82375 VENC.BAS.COMP.ART.15 L11091/05'
5.1. A Sra. Railda de Freitas Oliveira Petenatti aduz que a análise realizada pelo TCU, referente à rubrica '82375 VENC.BAS.COMP.ART.15 L11091/05', merece reparos, com base nos seguintes argumentos:
5.2. Conforme o artigo 15 da Lei 11.091/2005, § 3º,  'A parcela complementar a que se refere o § 2º deste artigo será considerada para todos os efeitos como parte integrante do novo vencimento básico, e será absorvida por ocasião da reorganização ou reestruturação da carreira ou tabela remuneratória, inclusive para fins de aplicação da tabela constante do Anexo I-B desta Lei.', assim as progressões devido a Capacitação Profissional e Mérito Profissional não estão sujeitas a serem absorvidas pelo novo vencimento básico.
5.3. As alterações do vencimento básico no ano de 2007 ocorreram por progressão do Nível de E-108 para E-210, devido a Progressão por Capacitação Profissional e Mérito Profissional, não ocorrendo absorção do Venc. Bas. Comp. Art. 15 L11091/05, pois não houve reorganização ou reestruturação da carreira ou tabela remuneratória (§ 3º, art. 15, Lei n. 11.091/2005) . 
Análise:
5.4. Cumpre observar o disposto no art. 15 da Lei 11.091/2005, que dispôs sobre o Plano de Carreira dos Cargos Técnico-Administrativos em Educação, no âmbito das Instituições Federais de Ensino. O dispositivo é transcrito parcialmente a seguir:
'Art. 15. O enquadramento previsto nesta Lei será efetuado de acordo com a Tabela de Correlação, constante do Anexo VII desta Lei.
§ 1o. O enquadramento do servidor na Matriz Hierárquica será efetuado no prazo máximo de 90 (noventa) dias após a publicação desta Lei, observando-se: 
 (...) 
§ 2o. Na hipótese de o enquadramento de que trata o § 1o deste artigo resultar em vencimento básico de valor menor ao somatório do vencimento básico, da Gratificação Temporária - GT e da Gratificação Específica de Apoio Técnico-Administrativo e Técnico-Marítimo às Instituições Federais de Ensino - GEAT, considerados no mês de dezembro de 2004, proceder-se-á ao pagamento da diferença como parcela complementar, de caráter temporário.
 (...) 
§ 3o. A parcela complementar a que se refere o § 2o deste artigo será considerada para todos os efeitos como parte integrante do novo vencimento básico, e será absorvida por ocasião da reorganização ou reestruturação da carreira ou tabela remuneratória, inclusive para fins de aplicação da tabela constante do Anexo I-B desta Lei.   
 (...) ' (grifos) .
5.5. Assim, observa-se que, de fato, não há que se falar em absorção da parcela complementar prevista no § 2º supra, quando ocorre progressão funcional da servidora, sendo este o argumento principal da recorrente. As progressões funcionais da interessada foram comprovadas e encontram-se publicadas no Boletim de Serviço do órgão de origem, com cópia à peça 30, p. 13 e 29.
5.6. Nesse sentir, opina-se no sentido de se considerar legal o ato de peça 8, deferido em favor de Railda Freitas Oliveira Petenatti, orientando o órgão de origem para não proceder a absorção da parcela complementar, prevista no § 2º do art. 15 da Lei 11.091/2005, quando ocorrer a progressão funcional do (a) servidor (a) .
6. Dos anuênios
6.1. A Fundação Universidade Federal do Mato Grosso do Sul entende que o servidor Jorge Luiz Steffen tem direito a 19% a título de anuênios, com base nos seguintes argumentos:
6.2. 'Quanto à ilegalidade do ato do servidor JORGE LUIZ STEFFEN, matrícula nº 04325898, referente à averbação de tempo estadual da Universidade Estadual de Mato Grosso do Sul (UEMS) que foi computada para fins de anuênio no serviço público federal, no período de 01.10.1979 a 31.12.1980, informamos que, conforme Despacho da Serp/Dipag (cód. SEI 2684062) , a averbação está correta, pois, à época, a UEMS, cujo órgão ao qual o tempo averbado se refere, era a própria Universidade Federal de Mato Grosso do Sul (UFMS) , antes da sua federalização em julho de 1979, totalizando 19% de anuênio até 08.03.1999, conforme o contido no Processo de Averbação nº 23104.007424/2008-06 e registrado no Processo de Aposentadoria nº 23104.003183/2012-02. Ressaltamos que não foi emitido nova ficha de e-pessoal do servidor Jorge, conforme orientações contidas na Instrução Normativa nº 78/2018-TCU.'
Análise:
6.3. A UEMS foi federalizada por meio da Lei 6.674/1979, de 5/7/1979. Assim, o tempo prestado de 1.10.1979 a 31.12.1980 pode ser computado como tempo de serviço federal e, por via de consequência, está correta a inclusão de 19% a título de anuênios nos proventos do Sr. Jorge Luiz Steffen.
CONCLUSÃO
7. Ex positis, conclui-se que:
  a) não cabe a absorção da parcela complementar, prevista no § 2º do art. 15 da Lei 11.091/2005, quando ocorrer a progressão funcional do (a) servidor (a) ;
 b) podem ser deferidos 19% de anuênios nos proventos de Jorge Luiz Steffen.
7.1. Ex positis, opina-se pelo provimento dos presentes pedidos de reexame.
PROPOSTA DE ENCAMINHAMENTO
8. Diante do exposto, com base no art. 48 da Lei n. 8.443/92, submete-se o presente processo à consideração superior, propondo-se: 
 a)  conhecer dos presentes pedidos de reexame, para, no mérito, dar-lhes provimento;
 b) considerar legal o ato de peça 8, deferido em favor de Railda Freitas Oliveira Petenatti, orientando o órgão de origem para não proceder a absorção da parcela complementar, prevista no § 2º do art. 15 da Lei 11.091/2005, quando ocorrer a progressão funcional do (a) servidor (a) ;
 c) considerar legal o ato de peça 6, em favor de Jorge Luiz Steffen;
 d) informar as recorrentes e demais interessados do acórdão a ser proferido, destacando que o relatório e o voto que o fundamentam podem ser acessados por meio do endereço eletrônico www.tcu.gov.br/acordaos."
2.	Não obstante as conclusões dos pareceres, restituí os autos à Serur para esclarecimentos adicionais, nos seguintes termos (peça 48) :
Por meio da instrução de peça 45 a Serur opinou pelo provimento do recurso de Railda de Freitas Oliveira Petenatti contra o Acórdão 8902/2021-TCU-Primeira Câmara, acolhendo o argumento de que as alterações do vencimento básico da recorrente teriam decorrido de progressões por Capacitação Profissional e Mérito Profissional, as quais não ensejariam a absorção da parcela complementar a que se refere o art. 15 da Lei 11.091/2005.
Sem divergir do entendimento consignado pela Serur, entendo que os autos carecem de informações que possibilitem decidir com maior convicção.
As informações trazidas pela recorrente relativas aos valores de seu vencimento básico se limitaram ao período de 2004 a 2007. Não obstante, consultando o sistema e-Pessoal, constatei que a parcela de R$ 456,54 é percebida até os dias atuais.
Considerando o longo lapso temporal decorrido desde 2007 e o advento de leis posteriores que alteraram as remunerações dos servidores das universidades federais, dentre as quais menciono as Leis 11.784/2008 e 12.702/2012, se faz necessário saber se ainda hoje persiste o direito da interessada à percepção da parcela compensatória.
Desta forma, restituo os autos à Serur, em diligência interna, para que informe todas as alterações ocorridas na restruturação ou reorganização da carreira ou tabela remuneratória da servidora desde 2005.
3.	Colhidas as informações requeridas, a Serur lavrou nova instrução (peça 68) , cuja essência, acolhida pelos dirigentes da unidade, é a seguir transcrita:
"Em resposta, o órgão de origem encaminhou os seguintes esclarecimentos (peça 64) :
4.9.	Ex positis, por entender que o órgão de origem apresentou planilha analítica que retrata a evolução do cálculo da parcela complementar, a que se refere o art. 15 da Lei 11.091/2005, com as alterações ocorridas na reestruturação ou reorganização da carreira ou tabela remuneratória da servidora desde 2005, opina-se no sentido de que o ato de peça 8, em favor de Railda de Freitas Oliveira Petenatti, pode ser considerado legal.
PROPOSTA DE ENCAMINHAMENTO
5.	Diante do exposto, com base no art. 48 da Lei n. 8.443/92, submete-se o presente processo à consideração superior, propondo-se que o TCU:
a)  conheça dos presentes pedidos de reexame, para, no mérito, dar-lhes provimento;
b) considere legal o ato de peça 8, deferido em favor de Railda Freitas Oliveira Petenatti, orientando o órgão de origem para não proceder a absorção da parcela complementar, prevista no § 2º do art. 15 da Lei 11.091/2005, quando ocorrer a progressão funcional do (a) servidor (a) ;
c) considere legal o ato de peça 6, em favor de Jorge Luiz Steffen;
d) informe as recorrentes e demais interessados do acórdão a ser proferido, destacando que o relatório e o voto que o fundamentam podem ser acessados por meio do endereço eletrônico www.tcu.gov.br/acordaos."
4.	O MPTCU manifestou-se de acordo com a proposta da Serur (peça 71) .
É o Relatório.

não há.

Procurador Rodrigo Medeiros de Lima.

PEDIDOS DE REEXAME EM APOSENTADORIA. CÔMPUTO INDEVIDO DE TEMPO DE SERVIÇO ESTADUAL PARA FINS DE ANUÊNIO. FALTA DE ABSORÇÃO DA PARCELA COMPLEMENTAR INSTITUÍDA PELA LEI 11.091/2005. FEDERALIZAÇÃO DA INSTITUIÇÃO DE ORIGEM ANTERIORMENTE À PRESTAÇÃO DO TEMPO DE SERVIÇO GLOSADO. INOCORRÊNCIA DE REORGANIZAÇÕES OU REESTRUTURAÇÕES DA CARREIRA OU DE SUAS TABELAS REMUNERATÓRIAS CAPAZES DE ENSEJAR A ABORÇÃO DA PARCELA COMPLEMENTAR IMPUGNADA. CONHECIMENTO DOS RECURSOS. PROVIMENTO.

APOSENTADORIA (APOS)

Secretaria de Recursos (Serur).

Em análise pedidos de reexame interpostos pela Fundação Universidade Federal de Mato Grosso do Sul (FUFMS) e por Railda de Freitas Oliveira Petenatti contra o Acórdão 8902/2021-TCU-Primeira Câmara, que, entre outras providências, considerou ilegais as aposentadorias de Jorge Luiz Steffen e daquela segunda recorrente em decorrência, respectivamente, de supostos erros no cômputo de anuênios e no valor da parcela complementar criada pela Lei 11.091/2005.
2.	Em estreita síntese, a FUFMS arguiu ser correto o cômputo do tempo de serviço de Jorge Luiz Steffen, no período de 1º/10/1979 a 31/12/1980, para fins de anuênios, uma vez que a Universidade Estadual de Mato Grosso do Sul já havia, então, sido federalizada, nos termos da Lei 6.674/1979. Railda de Freitas Oliveira Petenatti, por seu turno, argumentou que a parcela complementar criada pela Lei 11.091/2005 seria, nos termos daquele diploma, absorvida "por ocasião da reorganização ou reestruturação da carreira ou tabela remuneratória" e que esse fato não ocorreu, uma vez que as alterações em seu vencimento básico advieram de progressões por mérito profissional, situação não ensejadora daquela absorção.
3.	A Secretaria de Recursos (Serur) manifestou-se pelo conhecimento e provimento dos recursos, considerando legais os atos de aposentadoria de Jorge Luiz Steffen e de Railda Freitas Oliveira Petenatti.
4.	O Ministério Público junto ao TCU (MPTCU) , instância que preteritamente suscitou as questões que conduziram à ilegalidade daqueles atos, manifestou-se de acordo com a Serur.
5.	Alinho-me aos pareceres.
6.	A Lei Complementar 31/77, que criou o Estado de Mato Grosso do Sul, estipulou, em seu art. 39, que a União adotaria as providências necessárias à federalização da então existente Universidade Estadual de Mato Grosso, localizada em Campo Grande. Isso se efetivou por meio da Lei 6.647, de 5 de julho de 1979, que transformou a Universidade Estadual de Mato Grosso em Fundação Universidade Federal de Mato Grosso do Sul. Portanto, o tempo de serviço de Jorge Luiz Steffen, prestado no período de 1º/10/1979 a 31/12/1980, se deu em unidade federal.
7.	Em outra senda, os documentos juntados aos autos por Railda Freitas Oliveira Petenatti comprovam que: (i) alguns dos aumentos em seus vencimentos decorreram de progressões funcionais, situações que não ensejariam a absorção da parcela complementar criada pela Lei 11.091/2005; (ii) os aumentos ocorridos no período de 2013 a 2017 estavam isentos de absorção, por força do art. 43 da Lei 12.772/2012.
8.	A respeito, o ato de Railda Freitas Oliveira Petenatti encaminhado a este Tribunal contempla, entre as rubricas que compõem seus proventos, parcela complementar da remuneração prevista no art. 15 da Lei 11.091/2005 (VBC) , que dispôs sobre o Plano de Carreira dos Cargos Técnico-Administrativos em Educação no âmbito das Instituições Federais de Ensino. O § 3º daquele dispositivo estabelecia o caráter temporário do benefício, que deveria ser absorvido por ocasião da reorganização ou reestruturação da carreira ou da tabela remuneratória. 
9.	Os aumentos decorrentes de progressões funcionais não se inserem, portanto, na regra de absorção do VBC. 
10.	Por outro lado, as Leis 11.784/2008, 12.772/2012 e 13.325/2016, por meio de seus arts. 13, 43 e 8º, respectivamente, estabeleceram exceções à regra da absorção do VBC, mediante a estipulação de períodos em que a sobredita prescrição não deveria ser levada a efeito. Assim, estão excluídos de absorção os reajustes ocorridos no período compreendido entre a edição da Lei 11.784/2008 e o término do ano de 2017.
11.	Está correta, portanto, a manutenção do VBC de Railda Freitas Oliveira Petenatti, nos valores constantes do ato de aposentação.
	Ante o exposto, acolho as manifestações e VOTO no sentido de que o Tribunal adote a minuta de deliberação que ora submeto à apreciação deste Colegiado.
TCU, Sala das Sessões, em 28 de fevereiro de 2023.
JORGE OLIVEIRA 
Relator